臺灣臺南地方法院民事判決
110年度重訴字第285號
原      告  黃益源
訴訟代理人  陳麗美
原      告  王榮東
訴訟代理人  陳麗珍            
原      告  黃金山
            李寶鶯
上四人共同
訴訟代理人  蘇建榮律師
被      告  林志煥
上列當事人間請求確認優先購買權不存在事件，經民國111年5月
24日言詞辯論終結，本院判決如下：
    主    　文
確認被告就如附表一所示土地之優先購買權不存在。
訴訟費用由被告負擔。
    事實及理由
一、原告起訴主張：兩造為臺南市○○區○○段000000000000000地
    號土地（應有部分詳如附表一所示，下分別稱系爭333地號
    土地、系爭333-1地號土地、系爭333-2地號土地，合稱系爭
    3筆土地）之共有人，嗣原告於民國110年4月22日依土地法
    第34條之1規定，將系爭3筆土地併同同段351、352地號土地
    （應有部分詳如附表二所示，下分別稱系爭351地號土地、
    系爭352地號土地，與系爭3筆土地合稱系爭5筆土地）與訴
    外人許瑞峯簽訂土地買賣契約（下稱系爭買賣契約），出售
    其等之應有部分，並約定出售總價為新臺幣（下同）6,380
    萬元，並已將被告應取得部分之價金4,536,400元予以提存
    。詎被告僅就系爭3筆土地主張優先購買權，而未接受系爭
    買賣契約之一切條件，難謂符合土地法第34條之1第4項之規
    定，爰依民事訴訟法第247條第1項之規定，提起本件訴訟等
    語。並聲明：請求確認被告就系爭3筆土地之優先購買權不
    存在。
二、被告則以：兩造共有之土地僅及於系爭3筆土地，而不及於
    系爭351地號土地、系爭352地號土地，原告自無理由主張伊
    須併同購買非兩造共有之系爭351地號土地、系爭352地號土
    地等語置辯。並聲明：原告之訴駁回。
三、兩造不爭執事項：
  ㈠兩造共有系爭3筆土地。
  ㈡原告間共有系爭351地號土地、系爭352地號土地。
  ㈢原告與許瑞峯於110年4月22日就系爭5筆土地簽訂系爭買賣契
    約，總價為6,380萬元。
  ㈣被告就系爭3筆土地行使優先購買權。
四、兩造爭執事項：
　　原告請求確認被告對於系爭3筆土地之優先承購權不存在，
    有無理由？
五、得心證之理由：
　㈠按共有人出賣其應有部分時，他共有人得以同一價格共同或
    單獨優先承購，土地法第34條之1第4項定有明文。又依土地
    法第34條之1第4項規定共有人出賣應有部分時，他共有人得
    以同一價格共同或單獨優先承購，係指他共有人於共有人出
    賣共有土地應有部分時，對於該共有人有請求以同樣條件訂
    立買賣契約之權，即在買賣條件如：買賣標的、範圍、價金
    、付款、稅費負擔、瑕疵擔保等均相同之情形，得要求優先
    成為共有人出賣應有部分之買受人。他共有人經表示以同樣
    條件優先承購，始為合法，而生與出賣之共有人按其與第三
    人約定之同樣條件補訂買賣契約之效力（最高法院109年度
    台上字第2080號判決參照）。再按土地法第 34 條之 1 之
    立法意旨在於兼顧共有人權益之範圍內，促進共有物整體之
    開發及有效利用，以增進公共利益，且為簡化或消滅共有關
    係，規定共有人出賣應有部分予第三人時，他共有人得以同
    一價格共同或單獨優先承購。是就共有人行使優先承購權時
    ，是否須連同共有物外之其他標的合併購買一節，宜參照上
    述立法理由斟酌個案是否符合「土地之整體開發與利用」為
    斷（臺灣高等法院暨所屬法院 104 年法律座談會民事類提
    案 第 23 號研討結果參照）。
　㈡經查，系爭5筆土地均相毗鄰，其中系爭333地號土地面積578
    .48平方公尺為住宅區；系爭333-1地號土地面積246.38平方
    公尺，部分為道路用地、部分則為住宅區；系爭333-2地號
    土地面積193.10平方公尺、系爭351地號土地面積428.57平
    方公尺、系爭352地號土地面積166.07平方公尺，均為道路
    用地，系爭5筆土地預定作為市地重劃方式開發，有地籍圖
    謄本、臺南市政府都市發展局度市計畫土地使用分區證明書
    、土地登記謄本在卷可稽（見補字卷第31頁至第33頁、第47
    頁至第65頁）。又臺南市○○區○○路0段000巷○位於○○000地號
    土地、系爭352地號土地上，設有柏油路面、路燈等公共設
    施，供公眾通行使用，亦有臺南市政府工務局111年2月11日
    南市工養一字第1110199229號函在卷可按（見訴字卷第115
    頁），足認系爭333地號土地及系爭333-1地號土地之臨路位
    置、面積、形狀及土地使用狀態最具議價優勢，反之系爭35
    1地號土地、系爭352地號土地則屬巷弄通道，現作為公眾通
    行之道路使用，較無經濟價值，是系爭5筆土地倘整體出售
    之經濟效益，顯較系爭351地號土地、系爭352地號土地獨立
    於系爭3筆土地另外出售為高，此觀證人許瑞峯於本院審理
    時具結證稱其僅願一次購買系爭5筆土地，不願單獨購買系
    爭351地號土地、系爭352地號土地等語自明（見訴字卷第20
    9頁）；佐以，原告與許瑞峯所簽訂之系爭買賣契約，係已
    納入系爭351地號土地、系爭352地號土地等巷道土地之平均
    價格，倘准許被告得以納入價值較低之巷道土地之平均價格
    ，購買經濟價值較高之系爭3筆土地，對於原告與許瑞峯亦
    顯失公平。再者，本件亦無證據顯示原告藉由其經濟上之優
    勢，以合併出售系爭5筆土地，變相限制被告行使其優先購
    買權之不公情事。是依個案權衡結果，並考量土地之整體開
    發與利用狀態，應認定被告不能僅承買系爭3筆土地部分，
    較為公允，從而，原告主張被告就系爭3筆土地之優先購買
    權不存在，即屬有據。
六、綜上所述，依個案權衡結果並考量土地之整體開發與利用，
    倘允許被告僅以包含巷弄土地之平均價格，購買較具經濟價
    值之系爭3筆土地，難謂公允，而不符合土地法第34條之1第
    4項之立法意旨，是原告依民事訴訟法第247條第1項前段規
    定，請求確認被告就系爭3筆土地之優先購買權不存在，為
    有理由，應予准許。
七、本件為判決基礎之事證已臻明確，兩造其餘攻擊防禦方法及
    舉證，經本院斟酌後，認為均不足影響本判決之結果，爰不
    逐一論列，附此敘明。
八、訴訟費用負擔之依據：民事訴訟法第78條。
中　　華　　民　　國　　111 　年　　5 　　月　　31　　日
                  民事第一庭    法  官　施志遠  
以上正本係照原本作成。
如對本判決上訴，須於判決送達後20日內向本院提出上訴狀。
如委任律師提起上訴者，應一併繳納上訴審裁判費。
中　　華　　民　　國　　111 　年　　5 　　月　　31　　日
                                書記官　黃心瑋         
【附表一】：     編號 共有人 系爭333地號土地應有部分比例 系爭333-1地號土地應有部分比例 系爭333-2地號土地應有部分比例 1 黃益源 3分之1 3分之1 3分之1 2 黃金山 300分之99 300分之99 300分之99 3 李寶鶯 300分之1 300分之1 300分之1 4 王榮東 6分之1 6分之1 6分之1 5 林志煥 6分之1 6分之1 6分之1 
 
【附表二】：    編號 共有人 系爭351地號土地應有部分比例 系爭352地號土 地應有部分比例 1 黃益源 3分之1 3分之1 2 黃金山 300分之99 300分之99 3 李寶鶯 300分之1 300分之1 4 王榮東 3分之1 3分之1